【裁判字號】    93,訴更一,83
【裁判日期】    950928
【裁判案由】    返還公法上不當得利
【裁判全文】
臺北高等行政法院判決
                                 93年度訴更一字第00083號
                              .
原      告  臺北縣政府
代  表  人  甲○○縣長）住同.
訴訟代理人  丙○○兼送達代收.
            戊○○
            丁○○
被      告  乙○○
上列當事人間因返還公法上不當得利事件，原告提起行政訴訟，
本院判決後，原告不服，提起上訴，經最高行政法院廢棄發回，
本院判決如下︰
    主  文
被告應給付原告新臺幣肆拾萬壹仟貳佰拾貳元，及自民國九十
年七月一日起至清償日止，按年息百分之五計算之利息。
訴訟費用由被告負擔。
    事  實
一、事實概要：原告因辦理省道台15線0k＋000 ～6k＋626 段道
    路拓寬工程，需拆遷被告所有坐落用地內之建築物（坐落於
    臺北縣八里鄉渡船頭23-1號），前經原告核定發放補償費新
    臺幣（下同）1,538,802 元，於公告確定後發放並拆遷完畢
    。嗣因其他業主陳情，經原告先後3 次複估之補償費均不相
    同，乃於民國（下同）89年3 月16日補送臺北縣地價評議委
    員會暨標準地價評議委員會第2 次會議評議，決議以第3 次
    複估金額1,137,570 元為建築物補償標準。原告以其曾於85
    年1 月12日以85北府工土字第7810號函通知被告於85年2 月
    29日前返還溢放之補償費401,232 元，惟被告逾期仍未返還
    。原告以被告未返還溢領金額部分，為無法律上之原因，受
    有利益致原告受有損害，成立公法上不當得利，依行政訴訟
    法第8 條第1 項規定，提起行政訴訟。經本院以91年1 月10
    日90年度訴字第1714號判決駁回原告之訴。原告不服，提起
    上訴，經最高行政法院93年3 月26日93年度判字335 號判決
    將原判決廢棄，發回本院更為審理。
二、兩造聲明：（原告未於言詞辯論期日到場，聲明及陳述依其
    起訴狀記載及準備程序之陳述。）
  (一)原告聲明求為判決：被告應給付原告401,232 元，及自起訴
    狀送達翌日起至清償日止按年息5%計算之利息。
  (二)被告聲明求為判決：駁回原告之訴。
三、兩造之主張：
甲、原告主張之理由：
一、原告辦理被告所有建築物之徵收補償，經發放予被告補償費
    1,538,802 元，此後原告就補償金額辦理3 次複估，第3 次
    複估修正補償金額為1,137,570 元，嗣提報臺北縣地價評議
    委員會暨標準地價評議委員會89年第2 次會議（89年3 月16
    日）討論且決議：「1.補償標準維持徵收當時本縣興建公共
    設施拆遷合法建物補償辦法辦理補償。2.本案所查估建築物
    構造及面積內容與金額由查估單位認定並負查估責任。3.以
    第3 次複估金額為建築物補償標準。」並報經內政部89年4
    月21日台（89）內地字第8905777 號函同意備查。是以，系
    爭補償費應以第3 次複估金額為準。
二、原告於85年1 月12日（原告誤載為11日）以85北府工土字第
    7810號函通知被告：「台端所有坐落省道台15線0k＋000 ～
    6k＋626 段道路拓寬工程用地內之建築物補償費，經複估核
    算後與原公告補償費金額不合，其溢領之補償費401,232 元
    ，請於85 年2月29日前退繳至台灣土地銀行士林分行補償費
    發放專戶內。」因被告已領金額大於第3 次複估金額，即產
    生溢領之情形，至今尚未返還該溢領金額。依民法第179 條
    規定：「無法律之原因而受利益，致他人受損害者，應返還
    其利益。雖有法律上原因，而其後已不存在者，亦同。」而
    有關公用徵收補償費，性質上屬侵害性質之「損失補償」，
    並非損害賠償。本件係公法上徵收法律關係，基於此公法上
    原因，而被告溢領系爭補償費，其法律上原因事後已不存在
    ，被告受有利益，致原告受損害，成立公法上不當得利，原
    告自得依行政訴訟法第8 條，提起一般給付訴訟，請求被告
    返還溢領之徵收補償金401,232 元。又學說上亦認為行政機
    關可向行政法院提起給付訴訟，請求相對人返還。最高行政
    法院判決亦認，原告於85年1 月12日以85北府工土字第7810
    號函通知被告限期返還溢領金額，為行政程序法第127 條所
    定「授予利益之行政處分」，惟原告發函要求返還溢領補償
    ，並非公權力措施，應係通知表示，係屬事實行為，而非行
    政處分。
三、按司法院釋字第110 號解釋意旨：「需用土地人及土地所有
    人對於被徵收土地之應補償費額，均未表示異議者，主管地
    政機關不得援用土地法第247 條逕自廢棄原公告之估定地價
    ，而提交標準地價評議委員會評定之。」然而，本件並無上
    開解釋之適用。因原告並未自行廢棄公告之估定價，而是原
    估算價值因計算錯誤而經重新估算，造成被告溢領系爭補償
    費，經催告被告繳回溢領金額，被告對於複估之金額有異議
    而不繳回，原告始將第3 次複估金額依土地法第247 條規定
    ：「對於第239 條、第241 條或第242 條之估定有異議時，
    該管直轄市或縣（市）地政機關應提標準地價評議委員會評
    定之。」辦理，此複估金額並未變動前後估定標準而有廢棄
    公告估定價之情形，而僅係因計算錯誤重新估算，應無上開
    解釋之適用。
四、依行政執行法第11條規定，義務人依法令或本於法令之行政
    處分或裁定，負有公法上金錢給付義務，主管機關得移送行
    政執行處執行。即公法上金錢給付之執行，得由行政機關移
    送行政執行處行政執行。而有關公法上金錢給付義務之種類
    ，包括稅款、滯納金、滯報費、利息、滯報金、怠報金、短
    估金、罰鍰及怠金及代履行費用，並不包括此類溢領之徵收
    補償費。因此，被告溢領之系爭補償費性質上並非行政執行
    法第11條規定之公法上金錢給付義務，仍應成立公法上不當
    得利。
乙、被告主張之理由：
一、被告所領之補償金於第1 次與第2 次所認定者並無出入，故
    被告受領之徵補償金，係依據公法上之徵收法律關係，以及
    原告所自行勘估之金額，顯有法律上之原因。
二、依司法院釋字第110 號解釋意旨，土地法第247 條規定之適
    用必須是需用土地人或土地所有人對原公告之估定地價有所
    異議，且於公告完畢後15日內，亦即補償地價及其他補償費
    額繳交主管地政機關發給完竣之前，對補償之估定提出異議
    ，方有適用之餘地。然原告所主張者為發放補償金完竣後，
    所據之第3 次複估價額，作為被告溢額受領補償費之依據，
    顯逾越上揭「公告完畢後15日內，亦即補償地價及其他補償
    費額繳交主管地政機關發給完竣之前」期限。蓋土地徵收之
    所以設此期限，係考量公法關係之安定性需求，對於徵收之
    地價與補償金之異議須有一定期間，超過此一期間，所有法
    律關係應屬確定，不得加以變動，否則易地而處，原告若得
    以補償金發放完竣後之第3 次複估結果，主張被告溢領補償
    金，被告是否亦得於補償金發放完竣後再行異議，主張該補
    償金額過低，要求原告給付不足之數額。且期限之內若未異
    議，不得對補償金之金額再有異議，參照最高行政法院89年
    度判字第1333號號判決：「土地徵收，．．．依法定程序公
    告，未經異議，則徵收公告即告確定，徵收補償金之數目亦
    應認已確定」。據此可知，原告所為主張全無可採，被告受
    領補償金有法律上之原因，並無溢額受領之問題。
三、原告第1 次複估係於81年11日19日辦理，亦即於81年11月13
    日公告後6 日，而第2 次複估亦係於第1 次複估後不久，前
    後2 次複估之時間與公告時間極為接近，應係在公告確定前
    所為，其性質為對未確定之徵收補償費而為之修正。而該修
    正業經包括徵地機關、用地機關、被徵收人均同意後，由用
    地機關提供修正後之增加費用予徵收機關，再由徵收機關發
    放予被徵收人，其間即無有於異議期間異議之情可知。則該
    修正應視同為經徵收公告確定，對三方均具有拘束力。但就
    第3 次複估而言，其係於89年間才為追認之行為，與前述公
    告時間相距甚遠，係前述公告（或修正）確定後所為之行為
    ，依前揭司法院釋字第110 號解釋意旨，該第3 次複估不生
    法律上之效力。何況其根本未有公告異議期間，即為不利於
    被徵收人之認定，更不得由徵收機關、用地機關為片面之認
    定。又原告第3 次複估經臺灣省政府撤銷，基於行政一體指
    揮監督關係，位於下級機關之原告，豈能不遵守上級機關之
    指示，再為相同內容之行政行為。
    理  由
壹、程序方面：
一、本件被告經合法通知，無正當理由而未於言詞辯論期日到場
    ，核無行政訴訟法第218 條、民事訴訟法第386 條各款所列
    情形，爰依原告之聲請，由其一造辯論而為判決。
二、本件原告起訴後，原告之代表人已由蘇貞昌變更為林錫耀再
    變更為甲○○，茲由各新任代表人具狀聲明承受訴訟，核無
    不合，應予准許。
貳、實體方面：
一、查原告因辦理省道台15線0k＋000 ～6k+626段道路拓寬工程
    ，拆遷被告所有坐落用地內之建築物，而對被告所有建築物
    為徵收補償，於81年11月13日以81北府地四字第379956號函
    公告補償費，原查估公告金額為950,998 元，嗣辦理第1 次
    複估，修正補償金額為899,303 元，未辦公告，逕以該第1
    次複估金額為準，通知發放補償費。之後再辦理第2 次複估
    ，修正補償金額為1,538,802 元，亦未公告。被告先於82年
    8 月30日領取第1 次複估金額899,303 元，嗣於83年1 月6
    日再領取639,499 元（即第2 次複估金額1,538,802 元與第
    1 次複估金額899, 303元之差額）。此後原告又辦理第3 次
    複估，修正補償金額為1,137,570 元，且認為補償費應以第
    3 次複估金額為準，仍未公告。總計被告前後共受領1,538,
    802 元。嗣原告於85年1 月12日以85北府工土字第7810號函
    通知被告：「台端所有坐落省道台15線0k＋000 至6k＋626
    段道路拓寬工程用地內之建築物補償費，經複估核算後與原
    公告補償費金額不合，其溢領之補償費（詳如附件，即401,
    232 元）請於85年2 月29日前退繳至台灣土地銀行士林分行
    補償費發放專戶內」；惟迄今被告並未退繳至上開補償費發
    放專戶內等情，為兩造不爭之事實，並有上開工程用地內建
    築物補償清冊、查估清冊、覆查清冊、臺北縣地價評議委員
    會暨標準地價評議委員會89年第2 次會議紀錄、被告81年11
    月13日81北府地四字第379956號函、85年1 月12日85北府工
    土字第7810號函、內政部89年4 月21日台（89）內地字第89
    05777 號函（詳卷附補充資料一覽表）及建築物補償費領據
    等影本附卷可憑，上開事實堪以認定。茲原告主張被告依第
    1 次及第2 次複估結果所領補償費超過第3 次複估金額之溢
    領部分401,232 元，為無法律上之原因而受利益，乃依不當
    得利返還請求權向本院提起給付訴訟，請求被告返還該金額
    及遲延利息。
二、按89年1 月26日修正前土地法第241 條規定：「土地改良物
    被徵收時，其應受之補償費，由該管市、縣地政機關會同有
    關機關估定之。」同法第247 條規定：「對於第239 條、第
    241 條或第242 條之估定有異議時，該管市縣地政機關應提
    交標準地價評議委員會評定之。」（上揭條文於89年1 月26
    日修正時僅將「該管市、縣地政機關」等文字，修正為「該
    管直轄市或縣（市）地政機關」）；本件原告先後辦理3 次
    複估之補償費均不相同，嗣於89年3 月16日補送臺北縣地價
    評議委員會暨標準地價評議委員會第2 次會議評議，決議以
    第3 次複估金額1,137,570 元為建築物補償標準，並報經內
    政部89年4 月21日台（89）內地字第8905777 號函同意備查
    ；此有臺北縣地價評議委員會暨標地價評議委員會89年第
    2 次會議紀錄及內政部89年4 月21日台（89）內地字第8905
    777 號函影本附卷可按。
三、經查，上開原告所為多次複估補償金額，乃就徵收被告之上
    開建築物應發補償費之特定具體事件所為之決定，並已通知
    補償對象之被告而對外發生核定補償費之效果，均為行政處
    分。雖因程序尚有未合，並非無效，在未經撤銷前，其效力
    仍然存在，而其第1 次、第2 次複估均未公告，自不生異議
    期間及公告確定之問題。其中第3 次複估金額以85年1 月12
    日85北府工土字第7810號函，通知被告溢領補償費401,232
    元（已領第2 次複估金額與準據之第3 次複估金額之差額）
    ，有撤銷前次複估行政處分中溢領部分之意思。又被告並未
    就原告第3 次複估及原告85年1 月12日以85北府工土字第78
    10號行政處分提出異議，該行政處分既經確定，被告受領該
    溢領部分之依據已不存在，即屬不當得利，原告主張被告溢
    領該部分之補償費，成立公法上不當得利，即非無據，此並
    無信賴利益保護原則之適用。至被告主張信賴保護一節，係
    屬於原告以85年1 月12日85北府工土字第7810號函，撤銷前
    次複估行政處分中溢領部分之處分是否合法之問題，非屬本
    件公法上不當得利案件所得審究，併予敘明。
四、次查，被告受領溢領部分之補償費為金錢，具有高度可替代
    性及普遍使用性，一旦領取歸入被告之財產內，難以判斷其
    已不存在。且被告領取後總財產增加，縱因日常生活支用一
    空，對應免除其他金錢支用，受領溢領部分之給付，實際上
    獲致財產總額之增加現尚存在。是被告雖抗辯溢領補償費已
    花用一空，法律上論斷其所受溢領部分之利益仍然存在，自
    不得以利益不存在而免負返還之責。況被告受領溢領部分之
    原因，為原告第2 次複估之行政處分，該部分之行政處分已
    經撤銷，從形式上論，受領該部分之法律上原因已不存在而
    成立公法上不當得利，業如前述。學說上多認成立公法上不
    當得利，不因利益不存在而免返還責任（最高行政法院95年
    度判字第984 號判決意旨參照）。
五、綜上說明，原告主張被告受領溢領補償費401,232 元成立公
    法上不當得利，請求被告如數返還，並加給自起訴狀送達翌
    日起即90年7 月1 日起至清償日止按年息5%計算之利息，即
    屬正當，應予准許。
據上論結，本件原告之訴為有理由，爰依行政訴訟法第218 條、
第98條第3 項前段、民事訴訟法第385 條第1 項前段，判決如主
文。
中    華    民    國    95    年    9     月    28    日
                       第三庭審判長法  官  陳國成
                                   法  官  吳東都
                                   法  官  陳秀
上為正本係照原本作成。
如不服本判決，應於送達後20日內，向本院提出上訴狀並表明上
訴理由，如於本判決宣示後送達前提起上訴者，應於判決送達後
20日內補提上訴理由書（須按他造人數附繕本）。
中    華    民    國    95    年    9     月    28    日
                                   書記官  楊子鋒


司法院資訊處製作；財團法人民間司法改革基金會備份。
